臺灣新竹地方法院民事判決
110年度簡上字第57號
上  訴  人  翁裕濠  
即附帶上訴  
被上訴人    
訴訟代理人  楊一帆律師
複代理人    林育靖  
被上訴人即  萬耆銘  
附帶上訴上  
訴人        
上列當事人間請求損害賠償事件，上訴人對於民國110年3月4日
本院竹東簡易庭109年度竹東簡字第214號第一審判決提起上訴，
附帶上訴人並提起附帶上訴，本院於民國111年3月9日言詞辯論
終結，判決如下：
    主  文
上訴及附帶上訴均駁回。
第二審訴訟費用，上訴部分由上訴人負擔，附帶上訴部分由附帶
上訴人負擔。
    事實及理由
壹、程序事項
一、按被上訴人於言詞辯論終結前，得為附帶上訴，民事訴訟法
    第460條第1項前段定有明文。此項規定，依同法第436條之1
    第3項規定，於簡易訴訟程序之上訴程序準用之。本件被上
    訴人即附帶上訴人萬耆銘於言詞辯論終結前，就原審判決上
    訴人即附帶被上訴人翁裕濠勝訴部分提起附帶上訴，合於上
    開規定，應予准許（為避免兩造稱謂混淆，下逕稱萬耆銘、
    翁裕濠）。
二、再按於第二審程序，訴之變更或追加，非經他造同意，不得
    為之。但第255條第1項第2款至第6款情形，不在此限。民事
    訴訟法第446條第1項定有明文，於簡易程序第二審準用之。
    查萬耆銘於第二審追加其請求權依據包括：民法第118條第1
    項無權處分經本人承認而生效；合作協議書之持股比例；民
    法第220條、第226條、第227條。核萬耆銘所為上開追加，
    雖翁裕濠不同意，然因請求之基礎事實同一，應予准許。
貳、實體事項
一、萬耆銘起訴及附帶上訴主張：
㈠、萬耆銘於民國105年7月初與訴外人李先富（下逕稱李先富）
    各出資新臺幣（下同）60萬元，向前手頂讓坐落於新竹縣竹
    東鎮軟橋里「福樂烏鰡池」（下稱系爭魚池）之經營權（土
    地為他人所有），但因萬耆銘與李先富均不擅長魚池經營，
    遂委由翁裕濠負責經營，萬耆銘、李先富、翁裕濠於105年7
    月6日共同簽訂「福樂烏鰡池合作協議書」（原審卷第21頁
    ，下稱合作協議書），由萬耆銘、李先富提供資金，翁裕濠
    提供勞務，合作經營，系爭魚池營運之『獲利』由出資方之萬
    耆銘與李先富2人分配50%、翁裕濠分配50%。惟系爭魚池『經
    營權』仍屬萬耆銘、李先富共有各1/2，倘若翁裕濠經營不善
    ，萬耆銘、李先富有權收回經營權，翁裕濠不得異議。
㈡、在三方合作經營初期，翁裕濠有按月回傳每月營收狀況，且
    於105年9、10、11、12月及106年1月、4月按協議書約定比
    例分配當月獲利予萬耆銘、李先富。豈料不久後，萬耆銘聽
    聞李先富已將其1/2經營權以48萬元賣給訴外人曾維正（下
    逕稱曾維正），此後翁裕濠遂將系爭魚池每月獲利按比例分
    配給曾維正。然系爭魚池經營狀況每況愈下，萬耆銘曾在10
    6年7、8月間向曾維正表示，願意將自己的1/2經營權以45萬
    元出賣，使曾維正取得完整之系爭魚池經營權，然曾維正未
    為肯定答覆。迨至107年2月間，萬耆銘竟從友人處聽聞系爭
    魚池的『全部經營權』已遭翁裕濠及原審被告翁裕隆兄弟二人
    以90萬元賣給曾維正，萬耆銘為此向曾維正詢問，曾維正親
    口證實是以90萬元頂讓購買系爭魚池的『全部經營權』，可見
    翁裕濠未經萬耆銘同意或授權而無權處分萬耆銘之1/2經營
    權，故意不法侵害萬耆銘財產權，應負損害賠償責任。
㈢、另者，萬耆銘於原審已當庭表示承認翁裕濠所為無權處分，
    於上訴審再於110年10月4日以LINE訊息告知曾維正，萬耆銘
    承認買賣契約（原審卷第175頁、簡上卷第113頁），依民法
    第118條第1項規定而使該買賣法律關係有效。
㈣、爰依民法第184條侵權行為損害賠償請求權、第197條第2項不
    當得利返還請求權；及追加依民法第118條第1項無權處分經
    本人承認而生效、合作協議書之持股比例、民法第125、220
    、226、227、229條等規定（簡上卷第195-197頁），請求翁
    裕濠給付按90萬元計算50%即45萬元應分配之價金予萬耆銘
    。翁裕濠雖抗辯萬耆銘之損害賠償請求權已罹於2年消滅時
    效云云，然依第197條第2項不當得利返還請求權不受2年限
    制；又依契約關係請求給付，消滅時效應為15年。
㈤、聲明：
　⒈於原審聲明：翁裕濠與原審被告翁裕隆應連帶給付萬耆銘45
    萬元，及自起訴狀繕本送達之翌日即109年10月28日起至清
    償日止按年息5%計算之利息。經原審判決：翁裕濠應給付萬
    耆銘225,000元，及自109年10月28日起至清償日止按年息5%
    計算之利息。萬耆銘其餘之訴駁回。
　⒉附帶上訴聲明（簡上卷第189頁）：
　⑴原判決關於駁回萬耆銘後開第2項之訴部分廢棄。
　⑵上廢棄部分，翁裕濠應再給付萬耆銘225,000元，及自起訴狀
    繕本送達之翌日起至清償日止按年息5%計算之利息。
　⒊對於翁裕濠之上訴，答辯聲明：上訴駁回。
二、翁裕濠則抗辯及上訴主張：
㈠、不爭執於105年7月6日與萬耆銘、李先富共同簽訂合作協議書
    ，股份各25%、25%、50%。然翁裕濠所出賣予曾維正之經營
    權，並不包括萬耆銘部分。況翁裕濠向曾維正所收取之90萬
    元包括代墊費用，原審逕以90萬元計算萬耆銘經營權價值應
    屬無據。
㈡、退步言，縱使翁裕濠出賣予曾維正之經營權包括萬耆銘部分
    ，即無權處分，未經萬耆銘承認即不生經營權移轉之效力，
    萬耆銘未受有實際損害，不得向翁裕濠請求賠償，反而應向
    曾維正請求經營權而非向翁裕濠請求損害賠償，至於曾維正
    是否要向翁裕濠主張買賣之權利瑕疵乃翁裕濠與曾維正間的
    問題，與萬耆銘是否受有損害無涉。又者，萬耆銘於原審訴
    訟中承認翁裕濠之無權處分（原審卷第175頁），欲使買賣
    契約依民法第118條第1項規定而有效，然曾維正並未在庭亦
    未參與本件訴訟，該承認之意思表示未到達曾維正，翁裕濠
    所為無權處分仍屬效力未定，萬耆銘不因翁裕濠之出售行為
    即喪失經營權。再退步言，若認因萬耆銘之承認而使之變成
    有權處分，則翁裕濠之處分亦因經萬耆銘承認而不具備民法
    第184條第1項之不法性，萬耆銘請求損害賠償無理由。
㈢、再者，萬耆銘於107年2月間即已知悉翁裕濠出售經營權之事
    ，此觀起訴狀載「迨至107年2月間（農曆正月初八），原告
    竟從友人處聽聞系爭魚池的全部經營權已遭被告兄弟2人以9
    0萬元賣給曾維正」即明。萬耆銘遲於109年10月7日始提起
    訴訟請求賠償，已罹於2年消滅時效。翁裕濠爰以民法第197
    條第1項為時效抗辯。　　　
㈣、聲明：
　⒈於原審答辯聲明：萬耆銘之訴駁回。經原審判決：翁裕濠應
    給付萬耆銘225,000元，及自109年10月28日起至清償日止按
    年息5%計算之利息。萬耆銘其餘之訴駁回。
　⒉上訴聲明（簡上卷第131頁）：
　⑴原判決不利於翁裕濠部分廢棄。　
　⑵上開廢棄部分，萬耆銘於第一審之訴及假執行之聲請均駁回
    。　　
　⒊對於萬耆銘附帶上訴之答辯：附帶上訴駁回。　
三、本院之判斷： 　
㈠、兩造不爭執與李先富於105年7月6日共同簽訂合作協議書，由
    萬耆銘、李先富提供資金，翁裕濠提供勞務，合作經營，系
    爭魚池營運之獲利由出資方之萬耆銘與李先富2人分配50%、
    翁裕濠分配50%，並有合作協議書在卷可稽。故翁裕濠明知
    萬耆銘對於系爭魚池經營權享有25%股份，應堪先予認定。
㈡、按無權利人就權利標的物為處分時，如其行為合於侵權行為
    成立要件，雖其處分已經有權利人之承認而生效力，亦不得
    謂有權利人之承認，當然含有免除處分人賠償責任之意思表
    示（最高法院97年度台上字第2101號判決參照）。經查：
  ⒈證人曾維正於原審具結證述：我是購買系爭魚池經營權全部
    ，包含萬耆銘部分，系爭魚池目前是我在經營，不清楚萬耆
    銘有無同意出售經營權，因為翁裕濠說他全部都處理完了，
    翁裕濠說系爭魚池虧錢時萬耆銘都沒有出錢或增資，所以就
    從萬耆銘的股份裡面扣，萬耆銘的股份都已經扣完甚至負數
    ，所以翁裕濠可以全部處理。當初口頭講好是買全部，我知
    道他們生意一直虧錢，如果不是全部我不可能會買等語（原
    審卷第155-156頁）。由是可知，曾維正所支付90萬元價金
    係購買系爭魚池全部經營權，翁裕濠辯稱所出賣予曾維正之
    經營權不包括萬耆銘部分云云，並不可採。進者，翁裕濠明
    知萬耆銘對於系爭魚池經營權享有25%股份，且未經萬耆銘
    同意或授權，卻告知曾維正關於萬耆銘之股份已全數扣完甚
    至負數，其可以全部處理等語，而無權處分將系爭魚池全部
    經營權出賣予曾維正，翁裕濠所為核屬故意不法侵害萬耆銘
    財產權之侵權行為。
　⒉按因侵權行為所生之損害賠償請求權，自請求權人知有損害
    及賠償義務人時起，二年間不行使而消滅，固為民法第197
    條第1項所明定。然同條第2項亦規定，損害賠償之義務人，
    因侵權行為受利益，致被害人受損害者，於前項時效完成後
    ，仍應依關於不當得利之規定，返還其所受之利益於被害人
    。準此，翁裕濠無權處分萬耆銘對系爭魚池之經營權，雖萬
    耆銘事後追認，而使買賣契約有效，但翁裕濠之行為仍屬侵
    害萬耆銘財產權，而為侵權行為。揆諸前引規定，翁裕濠仍
    應依關於不當得利之規定，返還其所受之利益於萬耆銘。
　⒊翁裕濠固又辯稱其向曾維正所收取之90萬元包括代墊費用，
    原審逕以90萬元計算萬耆銘經營權價值應屬無據等語，姑不
    論翁裕濠就此一說法並未舉證以實，無法憑信，況依民法第
    339條「因故意侵權行為而負擔之債，其債務人不得主張抵
    銷」規定，縱使翁裕濠有任何代墊費用，亦不得於本案主張
    抵銷或扣減價金，併此述明。
㈢、萬耆銘提起附帶上訴強調：系爭魚池『經營權』乃萬耆銘、李
    先富各1/2，合作協議書僅就系爭魚池營運之『獲利』約定萬
    耆銘、李先富、翁裕濠各25%、25%、50%，倘若翁裕濠經營
    不善，萬耆銘、李先富有權收回經營權等情。惟查：
　⒈合作協議書明文約定：雙方本著平等互利原則，共同合作投
    資，由甲方萬耆銘、李先富提供資金，乙方翁裕濠提供勞務
    經營，雙方持股分配各占50%（原審卷第21頁）。由此可知
    ，萬耆銘、李先富以金錢出資，翁裕濠則以勞務出資，合作
    經營系爭魚池。本院審酌系爭魚池之經營，除需有土地池塘
    之外，尚有池內烏鰡之飼養、環境衛生、烏鰡主食（螺與貝
    ）之進貨保鮮、水質水溫之維持、釣客之招攬、非營業時間
    之看守以防貓狗、盜賊等工作，皆需仰賴人力及經驗，此即
    何以勞務出資之翁裕濠可以分配最高利潤之原因，故翁裕濠
    並非受僱員工，其工作性質更近似執行業務之股東。此觀翁
    裕濠所製作之分配利潤帳務、進出魚貨調配資金等亦得印證
    （原審卷第23-59頁）。當系爭魚池經營虧損時，萬耆銘甚
    至建議翁裕濠去找曾維正問要不要找人頂出去（原審卷第45
    頁），而不是對翁裕濠收回經營權，亦可佐證：萬耆銘、李
    先富之金錢出資暨翁裕濠之勞務出資，共同構成系爭魚池之
    總股本，亦為全部經營權之價值。
　⒉依翁裕濠與曾維正間之「107年2月12日經營所有權讓渡合約
    書」所示（原審卷第137頁），曾維正支付90萬元係頂讓系
    爭魚池及所有的營業設備暨生財器具，曾維正另外支付107
    年3月1日起至107年6月30日止共4個月租金共36,000元予地
    主，可見曾維正確係以90萬元購買系爭魚池全部經營權，而
    非侷限於翁裕濠50%經營權，否則曾維正不會自願全數負擔
    應付地主之租金而不要求萬耆銘按比例負擔。
　⒊關於李先富先前出售25%經營權收取之48萬元，本院綜觀曾維
    正與原審被告翁裕隆間105年10月6日協議書所載「因原始股
    東李先富股份權利讓渡，讓渡金額48萬元，由翁裕隆支付，
    曾維正為代理人出面簽約」等文字（原審卷第141頁）；及
    曾維正於原審證述：翁裕隆想要李先富的股份，李先富給他
    的價錢比較高，給我的比較低，所以翁裕隆拜託我去談等語
    （原審卷第155頁）；及李先富於原審證述：因為我做房仲
    工作比較忙，想要出售股份，翁裕隆想買，我開55萬元，翁
    裕隆要求以50萬元，我沒有同意。因為曾維正年紀比較小而
    且很有禮貌，所以我開50萬元給曾維正，曾維正問說能不能
    便宜一點，後來我開48萬元。之後曾維正才說他是替翁裕隆
    來買，讓我覺得心裡很不舒服等語（原審卷第157-158頁）
    。顯然此筆48萬元是翁裕隆支付予曾維正再轉支付予李先富
    ，曾維正只是翁裕隆之隱名代理；嗣後翁裕隆不想經營而想
    取回48萬元，改由曾維正實際出資頂讓全部經營權，可見曾
    維正取得系爭魚池全部經營權之代價為90萬元，並非138萬
    元（48萬元+90萬元）。
　⒋據上，萬耆銘、李先富之金錢出資暨翁裕濠之勞務出資，共
    同構成系爭魚池之總股本，翁裕濠將系爭魚池全部經營權出
    售時，價值為90萬元，萬耆銘占25%應為225,000元，原審判
    決翁裕濠應給付萬耆銘225,000元及法定遲延利息，並無違
    誤。萬耆銘主張其占50%應為45萬元，附帶上訴請求翁裕濠
    再給付225,000元，為無理由，應予駁回。
四、綜上所述，萬耆銘依民法第184 條第1 項前段、第197條第2
    項，請求翁裕濠給付225,000元及法定遲延利息，為有理由
    ，應予准許，逾此範圍之請求，則無理由，應予駁回。原審
    就萬耆銘上開應予准許及應予駁回部分，分別為其勝訴及敗
    訴判決，於法並無不合。翁裕濠上訴及萬耆銘附帶上訴意旨
    ，分別指摘原判決不利於己部分為不當，求予廢棄改判，均
    為無理由，應分別駁回其等之上訴與附帶上訴。
五、本件事證已臻明確，兩造其餘攻擊防禦方法及舉證，經審酌
    後，認與判決結果不生影響，爰不一一論述。
六、據上論結，本件上訴及附帶上訴，均為無理由，依民事訴訟
    法第436條之1第3項、第463條、第449條第1項、第78條，判
    決如主文。
中　　華　　民　　國　　111 　年　　3 　　月　　23　　日
                    民事第二庭審判長法  官   鄭政宗
                                    法  官   王佳惠
                                    法  官   陳麗芬
以上正本係照原本作成。
本判決不得上訴
中　　華　　民　　國　　111 　年　　3 　　月　　24　　日
                                    書記官　 曾煜智